臺灣高等法院臺中分院民事判決　　　　100年度上易字第177號
上　訴　人　周正倫
訴訟代理人　黃鼎鈞律師
　　　　　　陳銘傑律師
被 上 訴人　朱進源
上列當事人間請求確認抵押權不存在事件，上訴人對於中華民國
100年4月13日臺灣彰化地方法院第一審判決（99年度訴字第776
號）提起上訴，本院於100年6月28日言詞辯論終結，判決如下：
    主  文
上訴駁回。
第二審訴訟費用由上訴人負擔。
    事實及理由
壹、程序方面：
    被上訴人經合法通知，無正當理由，未於言詞辯論期日到場
    ，核無民事訴訟法第386條各款所列情形，爰依上訴人之聲
    請，由其一造辯論，而為判決。
貳、實體方面：
一、被上訴人主張：(一)伊於民國85年2月2日經由上訴人之姊周
    秀紅向訴外人粘麗美購買彰化縣福興鄉○○段 778地號土地
    及其上建物（門牌號碼為同鄉○○路○段145巷34號），並於
    85年 3月13日辦妥移轉登記。嗣於87年5、6月間，因周秀紅
    需資金周轉，向伊借貸，雙方約定以伊名義，以系爭房地向
    訴外人彰化縣鹿港信用合作社（下稱鹿港信用合作社）設定
    第1順位抵押權新台幣（下同）288萬元，貸得款項由周秀紅
    運用，並負責繳納本息。迄97年11月間，周秀紅無力繼續繳
    納本息，伊亦無力負擔，亟須出售系爭房地以抵償上開貸款
    ，周秀紅竟向伊偽稱有買主欲購買系爭房地，請伊提供身分
    證、印鑑章、土地及建物所有權狀，並進而於98年 1月22日
    持該等證件資料，將系爭房地設定以伊為債務人、上訴人為
    債權人、擔保債權金額為100萬元、擔保債權為98年1月22日
    之金錢借貸、清償日期98年4月21日之第2順位抵押權（下稱
    系爭抵押權），並於98年 1月23日登記完畢。惟，兩造間實
    無該抵押登記所載借貸關係，是上訴人對伊之該債權不存在
    ；而系爭抵押權設定之物權契約亦因無擔保之主債權存在，
    依抵押權之從屬性，應屬無效；且該抵押權設定係周秀紅與
    上訴人間通謀虛偽所為，依民法第87條規定，亦應屬無效；
    而周秀紅與上訴人均明知該抵押權設定行為應屬無效，則依
    民法第 113條規定，上訴人應負回復原狀之責，即應塗銷系
    爭抵押權之設定。(二)又伊否認上訴人所辯系爭房地實為周
    秀紅買受而借名登記於伊名下。周秀紅與其配偶經營高權代
    書事務所，業務包括代客從事民間借貸，伊與伊弟朱進民於
    82至84年間以祖產向漁會及信用合作社貸款共1600萬元，並
    將之借予周秀紅去放貸以收取利息，至85年間，經由周秀紅
    介紹，以該1600萬元資金中之 280萬元購買系爭房地。伊買
    受系爭房地後，委託周秀紅管理並伺機出售，管理期間之所
    得用以繳納該房地稅款及其他支出，是系爭房地之稅籍資料
    或水電單據，縱為周秀紅持有，亦不足以認定雙方間有借名
    契約關係。(三)再伊否認上訴人與周秀紅間有借貸關係，縱
    該借貸關係存在，究非系爭抵押權擔保之對象，系爭抵押權
    設定仍應屬無效。(四)另伊否認周秀紅辦理系爭抵押權設定
    曾經伊同意或授權。伊係因誤信周秀紅欲協助出售系爭房地
    始提供所有權狀等予周秀紅，該提供行為無法證明伊同意周
    秀紅辦理借名抵押登記等情，爰提起本件訴訟，聲明求為：
    (一)確認上訴人對伊於98年1月22日之100萬元之消費借貸債
    權不存在，(二)上訴人對伊所有系爭不動產，於98年1月23
    日所設定之第2順位抵押權不存在，上訴人並應將前開設定
    之抵押權予以塗銷之判決。
二、上訴人則以：(一)系爭房地實為伊姊周秀紅向原所有人粘麗
    美購買，而基於信任、節稅等原因，借名登記於被上訴人名
    下。此觀諸該房地一直為周秀紅占有、使用及管理；該房地
    所有水電工程亦為周秀紅出資支付，該房地買賣契約書及權
    狀亦由周秀紅持有，第1順位抵押權實際借款人為周秀紅、
    而非被上訴人，稅款及貸款利息均由周秀紅繳納等情，均可
    得證。況周秀紅另案請求被上訴人將系爭房地所有權移轉登
    記予其，業經原審法院99年度訴字第500號民事判決肯認該
    借名登記關係存在，且經周秀紅終止，而判決周秀紅勝訴在
    案，被上訴人不服，提起上訴，現由本院以99年度上易字第
    458號審理中。另與本件相似之原審法院99年度訴字第775號
    確認抵押權不存在等事件（按該案原告為被上訴人之弟朱進
    民、被告為上訴人之表妹林美惠），亦判決駁回該案原告之
    訴在案。(二)承上，被上訴人僅為系爭房地之登記名義人，
    該房地之管理、使用、處分權，仍屬實際所有人周秀紅所有
    。而周秀紅前曾向伊陸續借款100餘萬元，嗣周秀紅為擔保
    還款100萬元予伊，於告知被上訴人、經被上訴人同意後，
    由被上訴人提供印鑑章及身分證明文件予周秀紅，周秀紅據
    以將實為其所有之系爭房地設定抵押權登記予伊，依最高法
    院98年台上字第1183號、98年度台上字第872號判決所示，
    自屬有權處分，且於法有據。被上訴人主張伊與周秀紅通謀
    而為虛偽意思表示，應舉證證明之。且被上訴人主張伊就系
    爭抵押權擔保之債權不存在，抵押權無所附麗云云，均無可
    採信。(三)又系爭房地之真正所有權人確係周秀紅，則由真
    正所有權人辦理之抵押權設定，卻由非真正所有權人之登記
    名義人請求塗銷，自屬欠缺權利保護之必要，於當事人及兩
    造利益分配上亦有未洽，故被上訴人起訴請求塗銷系爭不動
    產抵押權設定登記，即屬無據等語，資為抗辯。
三、原審法院審理後，斟酌兩造之主張及攻擊防禦方法之結果，
    認上訴人對被上訴人於98年1月22日、金額100萬元之消費借
    貸債權並不存在，系爭抵押權因該項擔保債權不存在，依抵
    押權成立之從屬性，其抵押權之設定自屬無效。被上訴人因
    此請求確認上訴人對被上訴人之該 100萬元消費借貸債權及
    系爭抵押權均不存在，並依無效法律行為之回復原狀請求權
    ，請求上訴人將該抵押權設定登記予以塗銷，於法即屬正當
    ，均應予准許。而為被上訴人勝訴之判決。上訴人不服，提
    起上訴，聲明求為判決：(一)原判決廢棄。(二)上廢棄部分
    ，被上訴人在第一審之訴駁回。(三)第一、二審訴訟費用由
    被上訴人負擔。被上訴人則答辯聲明求為判決：駁回上訴。
四、兩造不爭執之事項
(一)系爭房地原為訴外人粘麗美（黃粘麗美）所有，於85年3月
    13日以買賣為登記原因移轉登記予被上訴人所有。
(二)系爭房地於87年6月3日登記設定抵押向鹿港信用合作社貸款
    ，按月應繳納之本金、利息等，自始迄98年2月6日均由訴外
    人周秀紅繳納，且系爭不動產之地價稅及房屋稅亦係由周秀
    紅繳納，周秀紅亦持有系爭不動產權狀及稅單等。
(三)系爭房地於98年 1月22日，由周秀紅代理兩造，辦理「擔保
    債權總金額：100萬元／擔保債權種類及範圍：98年1月22日
    之金錢消費借貸／清償日期：98年4月21日」之抵押權（普
    通抵押權）設定登記，並於98年1月23日登記完畢。
(四)兩造於98年1月22日並無100萬元之消費借貸關係。
五、本院之判斷：
(一)查被上訴人主張系爭房地係原所有人即訴外人粘麗美於85年
    3月13日，以買賣為原因辦畢所有權移轉登記為其所有，嗣
    於98年1月22日，由從事土地代書業務之訴外人周秀紅（代
    理兩造名義）就該房地辦理擔保債權總金額100萬元、擔保
    債權種類及範圍為98年1月22日之金錢消費借貸、清償日期
    98年4月21日之「普通抵押權」設定登記，並於98年1月23日
    登記完畢之事實，有所提土地及建物登記謄本、土地登記申
    請書、土地、建築改良物抵押權設定契約書等影本為證，並
    為上訴人所自認，堪信為真實。又上訴人抗辯系爭抵押權所
    擔保之債權，為上訴人對於訴外人周秀紅在該抵押權設定前
    陸續發生，金額共100餘萬元之消費借貸債權，並經證人周
    秀紅於原審100年1月12日言詞辯論時到庭具結證述在卷，即
    於本院言詞辯論中，經審判長詢以：「被上訴人有無開立借
    據給上訴人？」，上訴人（訴訟代理人）亦不諱言：「被上
    訴人與上訴人間事實上沒有存在債權債務之借貸關係，被上
    訴人也沒有開立借據給上訴人」等語（見本院卷第39頁反面
    ），是被上訴人主張上訴人對其並無是項100萬元之消費借
    貸債權存在，亦堪以認定。
(二)兩造所爭執者，厥在於訴外人周秀紅與被上訴人之間，就前
    開房地是否存在借名登記契約？及訴外人周秀紅代為辦理系
    爭抵押權之設定登記，是否經被上訴人之同意？系爭抵押權
    之設定是否有效？茲分別審究判斷如下：
  1.本件被上訴人為系爭房地之登記所有人，其請求確認自己與
    上訴人間前開100萬元之消費借貸關係及系爭抵押權不存在
    ，並以自己與上訴人間之抵押權設定行為無效為由，請求上
    訴人塗銷該抵押權設定登記，以回復原狀，其訴訟標的之法
    律關係，乃兩造間之消費借貸關係及系爭抵押權是否存在，
    及被上訴人本於無效法律行為之回復原狀請求權，與系爭房
    地是否為訴外人周秀紅借用被上訴人之名義為登記無涉。況
    被上訴人與訴外人周秀紅間，有無此項借名登記契約，要屬
    彼二人間之債權債務關係，基於債之相對性原則，尚非為第
    三人之上訴人所得執以對抗被上訴人。上訴人抗辯系爭房地
    實際上為訴外人周秀紅所有，其僅借名登記在被上訴人名下
    ，渠二人間有借名契約之存在，即便屬實，亦無從執為有利
    於上訴人之認定。
  2.被上訴人主張訴外人周秀紅代為辦理系爭抵押權之設定登記
    ，未經其同意或授權，雖為上訴人否認。惟普通抵押權，依
    性質係從屬於債權，即其成立乃以所擔保之債權存在為前提
    。若債權不存在，抵押權即無由成立，縱有抵押權之登記，
    該抵押權亦屬無效。是依當事人合意之內容及登記上之記載
    ，無從特定其擔保債權之範圍，或所擔保之債權無效、不成
    立、被撤銷或依其情形無發生之可能時，其抵押權即可謂違
    反成立上之從屬性，應為無效。本件系爭抵押權為普通抵押
    權，所擔保之債權為上訴人對於被上訴人之98年1月22日之
    金錢消費借貸債權，此觀卷附土地及建物登記謄本、抵押權
    設定契約書影本甚為顯然。茲該抵押權所欲擔保之債權，乃
    上訴人對於訴外人周秀紅之100餘萬元之消費借貸債權，為
    渠二人一致陳明，即上訴人對於被上訴人並無此項消費借貸
    債權，亦為上訴人所不爭執，均已如前述，該抵押權擔保之
    債權顯然為不存在，其設定自有違抵押權成立上之從屬性，
    依前開說明，即應認為系爭抵押權為無效。上訴人抗辯訴外
    人周秀紅為借名登記之實際所有人，其以被上訴人為債務人
    ，上訴人為債權人，並就系爭房地設定抵押權登記，被上訴
    人應知情並同意為之等情，即便屬實，亦僅足認訴外人周秀
    紅代為設定系爭抵押權，係有權代理或有權處分而已，無從
    資為系爭抵押權之設定並無違反從屬性之論據。又上訴人雖
    引原法院99年度訴字第775號、本院100年度上易字第111號
    朱進民（即本件被上訴人之胞弟）與林美惠（即訴外人周秀
    紅之表妹）間請求確認抵押權不存在等事件勝訴判決之見解
    ，主張本件實質上系爭不動產為借名登記於被上訴人名下，
    先前既經其同意而以被上訴人名義向鹿港信用合作社設定抵
    押借款由周秀紅使用在先，足見系爭不動產非被上訴人債務
    之總擔保，且本件設定抵押借款100萬元亦經被上訴人之同
    意無訛云云。惟查，本件前案係依全辯論要旨，認依卷內證
    據資料足認該案之債務人朱進民同意出任借款之債務人，故
    無違一般抵押權之從屬性而應認為有效，而於本件，被上訴
    人一貫否認其同意出任系爭100萬元借貸關係之債務人，且
    以系爭周秀紅與上訴人間之100萬元借貸關係顯係出於虛偽
    意思表示為辯，上訴人亦不能舉證證明被上訴人同意出任該
    100萬元借貸關係債務人之事實，反而承認其與被上訴人間
    確無該借貸關係存在，已如前述，是其情形自與本院上述前
    案不同。又按，所謂不動產之「借名登記」，乃委任人委任
    受任人取得所有權登記，其間成立委任契約關係，其受任以
    自己名義登記者，對於委任其取得所有權登記者所委任取得
    之權利。固負有移轉於委任人之義務（最高法院69年台上字
    第1152號、72年台上字第4194號、91年台上字第1871號裁判
    要旨參照），惟「受任人以自己名義，為委任人取得之不動
    產所有權，依民法第五百四十一條第二項之規定，雖應負移
    轉於委任人之義務，然此僅為受任人與委任人間之權利義務
    關係，在受任人移轉其所有權於委任人以前，要難謂委任人
    已取得該不動產所有權（最高法院41年台上字1011號判例參
    照）。是於受任於將受任取得之不動產所有權移轉予委任人
    之前，因信任其登記之善意第三人，對之自仍可主張權利。
    是本件前案關於借名登記之不動產是否不為受任登記人之債
    務總擔保之見解及判決之效力，與本件情形不同，並無拘束
    本件之效力，附此敘明。
  3.按無效法律行為之當事人，於行為當時，明知其無效或可得
    而知者，應負回復原狀或損害賠償之責任，民法第113條定
    有明文。本件系爭抵押權擔保之債權，實際上為上訴人與訴
    外人周秀紅間之消費借貸債權，為抵押權人之上訴人，對於
    為抵押債務人之被上訴人，並無是項抵押權擔保之消費借貸
    債權存在，系爭抵押權之設定為無效，已如前述。而訴外人
    周秀紅是執業多年之土地代書，上訴人及其代理人周秀紅在
    辦理系爭抵押權之設定登記時，皆明知被上訴人與上訴人間
    並無前開消費借貸之債權債務關係，就系爭抵押權將因所擔
    保上訴人對於被上訴人之消費借貸債權不存在，致無從成立
    抵押權，於行為當時，縱非明知，亦屬可得而知。被上訴人
    為系爭房地之所有權人，依首開法條之規定，自得請求上訴
    人塗銷系爭抵押權之設定登記，以回復原狀。上訴人抗辯系
    爭房地之真正所有權人為訴外人周秀紅，其所辦理之抵押權
    設定，由非真正所有權人之被上訴人請求塗銷，欠缺權利保
    護之必要云云，委無可取。
六、綜上所述，上訴人對被上訴人於98年1月22日、金額100萬元
    之消費借貸債權並不存在，系爭抵押權因該項擔保債權不存
    在，依抵押權成立之從屬性，其抵押權之設定自屬無效。被
    上訴人因此請求確認上訴人對被上訴人之該100萬元消費借
    貸債權及系爭抵押權均不存在，並依無效法律行為之回復原
    狀請求權，請求上訴人將該抵押權設定登記予以塗銷，於法
    即屬正當，均應予准許。原審法院因而為被上訴人勝訴之判
    決，依法並無不合。上訴意旨仍執陳詞，指摘原判決為不當
    ，求予廢棄改判，為無理由，應予駁回。
據上論結，本件上訴為無理由，依民事訴訟法第463條、第385條
第1項前段、第449條第1項、第78條，判決如主文。
中    華    民    國   100    年    7     月    12    日
                民事第三庭    審判長法  官  陳照德
                                    法  官  曾謀貴
                                    法  官  朱  樑
以上正本係照原本作成。
不得上訴。
                                    書記官  曾煜智
中    華    民    國   100    年    7     月    12    日
                                                      Ａ